【裁判字號】    96,訴,1699
【裁判日期】    970603
【裁判案由】    返還所有物 等
【裁判全文】
臺灣高雄地方法院民事判決              96年度訴字第1699號
原      告  甲○○
訴訟代理人  乙○○○
            李淑妃律師
被      告  丁  ○
兼
訴訟代理人  丙○○
上  一  人
訴訟代理人  樓嘉君律師
上列當事人間請求返還所有物等事件，經本院於民國97年5 月20
日言詞辯論終結，判決如下：
    主  文
被告應自門牌號碼高雄市○○區○○路二一三號一樓如附圖Ａ部
分、面積一一點八五平方公尺遷出，並將占用部分返還原告；及
自民國九十六年十一月二十一日起至遷出之日止，按月給付原告
新台幣壹佰參拾貳元。
被告應自門牌號碼高雄市○○區○○路二一五號四樓如附圖Ｂ部
分、面積二一點六七平方公尺遷出，並將占用部分返還原告；及
自民國九十六年十一月二十一日起至遷出之日止，按月給付原告
新台幣參佰零陸元。
原告其餘之訴駁回。
訴訟費用由被告負擔三分之二，餘由原告負擔。
本判決於原告以新台幣壹拾貳萬陸仟貳佰參拾參元為被告供擔保
後，得假執行。但被告如以新台幣參拾柒萬捌仟柒佰元為原告預
供擔保後，得免為假執行。
原告其餘假執行之聲請駁回。
    事  實  及  理  由
一、按訴狀送達後，原告不得將原訴變更或追加他訴，但擴張或
    減縮應受判決事項聲明者、不甚礙被告之防禦及訴訟之終結
    者，不在此限；民事訴訟法第255 條第1 項第3 款、第7 款
    定有明文。本件原告起訴時請求被告應自門牌號碼高雄市○
    ○區○○路213 號1 樓如起訴狀附圖(1)斜線部分、門牌號碼
    高雄市○○區○○路215 號2 樓如起訴狀附圖(2)斜線部分、
    4 樓如起訴狀附圖(3)斜線部分遷出，並將占用部分返還原告
    ；應連帶給付原告新台幣（下同）1,328,500 元，及自起訴
    狀繕本送達之翌日起至清償日止，按年息百分之5 計算之利
    息；應自民國96年6 月1 日起至遷出第一項建物止，按月連
    帶給付16,679元。嗣於訴訟中減縮聲明為被告應自門牌號碼
    高雄市○○區○○路213 號1 樓如附圖Ａ部分面積11.85 平
    方公尺（下稱系爭Ａ部分）、門牌號碼高雄市○○區○○路
    215 號4 樓如附圖Ｂ部分面積21.67 平方公尺（下稱系爭Ｂ
    部分，並與系爭Ａ部分合稱系爭房間）遷出，並將占用部分
    返還原告；應給付原告592,220 元，及自起訴狀繕本送達之
    翌日起至清償日止，按年息百分之5 計算之利息；應自96年
    6 月1 日起至遷出第一項建物止，按月給付9,870 元。又本
    件原告起訴時係依或類推適用民法第767 條規定請求，嗣於
    訴訟中追加依民法第470 條規定請求返還借用物；查因被告
    於訴訟中主張使用借貸關係而為有權占有，原告始為前開訴
    之追加，是該訴之追加應無礙被告之防禦及本件訴訟之終結
    ，依首揭規定，均應准許。
二、原告主張：
  (一)原告於83年1 月28日，向訴外人即原告之父陳榮賢、母陳王
    謝榴購買門牌號碼高雄市○○區○○路213 號、215 號（下
    合稱系爭建物）未保存登記建物，而被告丙○○為原告之妹
    ，被告丁○為被告丙○○之女，均自91年6 月1 日起，未經
    原告同意占有使用系爭房間，原告本憐憫被告丙○○離婚，
    未作任何處理，然被告非但未感激原告之容忍，反而一再影
    響原告及家人生活之安寧，原告於95年7 月24日發函請求被
    告返還占用部分，被告置之不理。被告長期無權占有系爭房
    間，原告自得依據或類推適用民法第767 條規定、民法第47
    0 條規定，請求被告遷出系爭房間，並將之返還原告。
  (二)系爭Ａ部分面積11.85 平方公尺，因位於1 樓店面，每平方
    公尺每月租金以650 元計算，則被告每月受有利益為7,703
    元（650 ×11.85 ＝7702.5），並系爭Ｂ部分面積21.67 平
    方公尺，每平方公尺每月租金以100 元計算，計2,167 元（
    100 ×21.67 ＝2167），是被告每月相當於租金之不當得利
    為9,870 元，原告自得請求被告給付自91年6 月1 日起至96
    年5 月31日止，計592,220 元（9870×60＝592220）。又被
    告至今仍未遷出，原告亦得請求被告自96年6 月1 日起至遷
    出系爭房間止，按月給付9,870 元。
  (三)並聲明：(1)被告應自系爭房間遷出，並將之返還原告。(2)被
    告應給付原告592,220 元，及自起訴狀繕本送達之翌日起至
    清償日止，按年息百分之5 計算之利息。(3)被告應自96年6
    月1 日起至遷出系爭房間止，按月給付原告9,870 元。(4)願
    供擔保請准宣告假執行。
三、被告則以：
  (一)系爭建物係未經保存登記建物，為出資興建之陳榮賢、陳王
    謝榴原始取得所有權，縱認原告與陳榮賢、陳王謝榴間有買
    賣契約存在，然此僅有債之效力，不生所有權移轉之物權效
    力，原告未取得系爭建物所有權，自無從依或類推適用民法
    第767 條規定請求被告遷出並返還系爭建物。復系爭建物所
    有權人陳榮賢及陳王謝榴去世後，原告、被告丙○○及其他
    繼承人迄未辦理繼承登記，亦未分割遺產，故系爭建物為原
    告、被告丙○○及其他繼承人公同共有，並其他繼承人亦同
    意被告使用系爭房間，是被告係屬有權占有。又被告基於系
    爭建物所有權人陳榮賢同意而居住使用，並辦理戶籍登記，
    即與陳榮賢間有使用借貸關係存在，效力及於原告，且原告
    就被告占有使用系爭房間，均未為反對之意思表示，至少亦
    有默示同意使用借貸，而原告雖以訴狀終止使用借貸契約，
    然該借貸目的尚未完成，原告自不得終止使用借貸契約，是
    被告係因使用借貸關係而占有，原告不得請求被告給付相當
    於租金之不當得利。
  (二)原告並未取得系爭建物所有權，自不能向被告請求相當於租
    金之不當得利。又縱認原告得向被告請求不當得利，然依土
    地法第97條第1 項規定，僅能就被告占用致原告不能使用部
    分，依房屋申報價值，計算請求金額，且依原告提出之買賣
    契約書，於83年1 月28日系爭建物買價分別為27,500元及10
    3,900 元，價值甚低，何能請求鉅額損害賠償。
  (三)並聲明：(1)駁回原告之訴。(2)如受不利判決，願供擔保請准
    免為假執行。
四、兩造不爭之事項及簡化之爭點為：
  (一)兩造不爭執事項：
  1.被告自91年6 月1 日起迄今，占有使用如附圖所示Ａ部分、
    面積11.85 平方公尺及如附圖所示Ｂ部分、面積21.67 平方
    公尺。
  2.門牌號碼高雄市○○區○○路213 號、215 號房屋係未保存
    登記建物，為原告及被告丙○○之父陳榮賢、母陳王謝榴出
    資興建，現納稅義務人登記為原告。
  (二)兩造爭執事項：
  1.原告主張前於83年1 月28日向陳榮賢、陳王謝榴買受系爭建
    物並經公證，是否屬實？如認買賣契約有效成立，系爭建物
    是否仍屬於遺產範圍？
  2.如認原告確向陳榮賢、陳王謝榴買受系爭建物，則原告主張
    依或類推適用民法第767 條規定，請求被告遷讓系爭建物並
    返還原告，有無理由？
  3.如認兩造間係屬使用借貸關係，原告終止使用借貸契約並請
    求返還系爭建物，有無理由？
  4.原告依不當得利法律關係，請求被告給付相當於租金之不當
    得利，有無理由？相當於租金之不當得利金額為何？
五、前揭不爭執事項，業據原告提出系爭建物房屋稅籍證明書2
    紙、存證信函1 份暨回執（本院審卷(一)第14至18頁、第166
    頁）等為證，並經本院依職權會同兩造及高雄市政府地政處
    楠梓地政事務所人員勘測屬實，且製有勘驗筆錄及囑託高雄
    市政府地政處楠梓地政事務所人員繪製複丈成果圖存卷可考
    （本院審卷(二)第28至32頁），堪認為真實。茲就兩造之爭點
    ，析述本院得心證之理由如下：
  (一)原告主張已向陳榮賢、陳王謝榴買受系爭建物，有無理由？
    系爭建物是否仍屬陳榮賢、陳王謝榴之遺產？
  1.按私文書經本人或其代理人簽名、蓋章或按指印或有法院或
    公證人之認證者，推定為真正，民事訴訟法第358 條第1 項
    定有明文。又按「公證係就請求人請求公證之法律行為或有
    關私權之事實賦予公證力，證明該項法律行為之作成或該項
    事實之存在，是經公證之法律行為或有關私權之事實，除有
    反證外，應認其存在」（最高法院86年度台上字第2142號判
    決要旨參照）。
  2.經查，系爭建物係未經保存登記建物，為原告及被告丙○○
    之父陳榮賢、母陳王謝榴出資興建，已如前述。又原告於83
    年1 月28日向陳榮賢、陳王謝榴購得系爭建物，並經本院公
    證處公證，有原告提出之系爭建物買賣契約公證書2 份（見
    本院審卷(一)第8 至13頁）在卷可按，並依聲請調取本院83年
    度公字第200733、300611號房屋買賣合約公證卷核閱無訛，
    是揆諸前揭說明，系爭建物買賣契約應推定為真正。此外，
    被告亦未能提出證據證明該經公證之買賣契約係屬虛偽或不
    實。從而，原告主張於83年1 月28日向陳榮賢、陳王謝榴購
    買系爭建物等語，自屬有據。
  3.系爭建物雖已由原告買受，然因屬未經保存登記建物，原告
    僅能取得事實上處分權，而系爭建物所有權，仍應由原始取
    得所有權之陳榮賢、陳王謝榴之繼承人繼承。又陳榮賢、陳
    王謝榴既將系爭建物出售予原告，則因買賣契約所生之權利
    義務，亦應由陳榮賢、陳王謝榴之繼承人繼承，是在此契約
    未經合法終止或因其他事由而失其效力前，陳榮賢、陳王謝
    榴之繼承人不得就系爭建物向原告主張任何權利。
  (二)原告主張依或類推適用民法第767 條規定，請求被告遷讓系
    爭建物並返還原告，有無理由？
  1.按當事人主張有利於己之事實者，就其事實有舉證之責任，
    民事訴訟法第277 條前段定有明文。民事訴訟如係由原告主
    張權利者，應先由原告負舉證之責，若原告先不能舉證，以
    證實自己主張之事實為真實，則被告就其抗辯事實，即令不
    能舉證，或其所舉證據尚有疵累，亦應駁回原告之訴，最高
    法院17年上字第917 號判例意旨可資參照。又按「查違章建
    築之讓與，雖因不能為移轉登記而不能為不動產所有權之讓
    與，但受讓人與讓與人間，如無相反之約定，應認為讓與人
    已將該違章建築之事實上處分權讓與受讓人……」（最高法
    院69年度台上字第696 號判決要旨參照）。再按「對未登記
    之不動產肯認有事實上處分權，乃係實務上之便宜措施，然
    事實上處分權究非所有權，能否類推適用所有權之物上請求
    權之規定，亦非無疑」（最高法院95年度台上字第94號判決
    要旨參照）。
  2.系爭建物係未經保存登記建物，並為陳榮賢、陳王謝榴出資
    興建，業如前述，而未辦保存登記之建物，其所有權屬原始
    起造人所有，並因不能為移轉登記而不能為不動產所有權之
    讓與，是原告向陳榮賢、陳王謝榴買受系爭建物，僅取得對
    系爭建物之事實上處分權，而非所有權。又按所有權人對於
    無權占有或侵奪其所有權者，得請求返還之，民法第767 條
    前段定有明文；系爭建物既屬陳榮賢、陳王謝榴所有，原告
    僅有使用、收益及事實上之處分權，是原告自無從依所有權
    人地位主張所有物返還請求權，且揆諸前揭說明，事實上處
    分權究非所有權，亦無法據以類推適用所有權之物上請求權
    。從而，原告本於事實上處分權，主張依據或類推適用民法
    第767 條之所有物返還請求權，請求被告遷讓並返還系爭建
    物云云，即屬無據。
  (三)兩造間有無使用借貸契約關係存在？原告終止使用借貸契約
    ，請求返還系爭建物，有無理由？
  1.按「被上訴人既係林炳西之繼承人，林炳西之權利義務本應
    由被上訴人包括的繼承。林炳西生前果有允許上訴人使用系
    爭樓房之事，則雙方顯已成立使用借貸契約。因此契約所生
    之權利義務，既應由被上訴人繼承，在此契約未經合法終止
    或因其他事由而失其效力前，上訴人即有使用系爭樓房之合
    法權源，殊難遽指為無權占有」（最高法院70年度台上字第
    1607號判決要旨參照）。又按「民法第464 條規定稱使用借
    貸者，謂當事人約定，一方以物無償貸與他方使用，他方於
    使用後，返還其物之契約，可見使用借貸契約之『通常目的
    』即在使借用人得以使用借用物，此與同法第470 條第1 項
    所謂『依借貸之目的』而定其使用期限者，乃專指借用人為
    『特定目的』而借用借用物之情形，未盡相同。是故當事人
    於訂立使用借貸契約時，對使用方法與使用範圍為約定，於
    借用人而言，應僅係通常使用目的所為之限制而已，尚難因
    之即謂該使用借貸有民法第470 條第1 項『依借貸之目的』
    定其使用期限規定之適用」（最高法院86年度台上字第2710
    號判決要旨參照）。
  2.查，被告主張係基於系爭建物所有權人陳榮賢同意而居住使
    用系爭房間等語，並提出遷入設籍同意書1 紙（見本院審卷
    (一)第270 頁）為證，且經證人即原告之弟陳錦鴻證述在卷（
    見本院審卷(一)第261 頁），足認陳榮賢生前同意被告使用系
    爭房間，顯已成立使用借貸契約，而原告為陳榮賢之繼承人
    ，該使用借貸契約所生之權利義務，應由原告繼承，即兩造
    間有使用借貸契約關係存在。又縱如陳榮賢未同意被告使用
    借貸系爭房間；然查，被告自91年6 月1 日起即占有使用系
    爭房間，至原告於95年7 月24日發函請求返還時止，已有4
    年多之久，並原告於起訴狀陳稱：伊憐憫被告丙○○離婚，
    未作任何處理，然被告住進來後，非但未感激伊對其等之容
    忍，反而一再影響原告及家人生活之安寧等語，堪認原告亦
    有默示同意被告使用系爭房間。從而，原告與被告間確就系
    爭房間成立使用借貸契約關係。
  3.原告已以96年11月20日民事理由狀(二)終止使用借貸契約（見
    本院審卷(一)第265 頁），並於96年11月20日言詞辯論時送達
    被告，且被告未能舉證證明就『借貸目的』有特別約定，依
    前開說明，本件並無民法第470 條第1 項『依借貸之目的』
    定其使用期限規定之適用，是被告辯稱該借貸目的尚未完成
    ，原告不得終止使用借貸契約云云，尚有誤會。據上而論，
    原告已於96年11月20日合法終止使用借貸契約，是原告依民
    法第470 條規定請求被告應自系爭房間遷出，並將之返還原
    告，應屬有據。
  (四)原告依不當得利法律關係，請求被告給付相當於租金之不當
    得利，有無理由？相當於租金之不當得利金額為何？
  1.兩造間有使用借貸法律關係存在，已如前述，是在該契約合
    法終止或因其他事由而失其效力前，被告係有法律上之原因
    占有使用系爭房間，是原告於96年11月20日合法終止使用借
    貸契約前，被告應有法律上原因，與不當得利之構成要件尚
    有未符。從而，原告依不當得利法律關係，請求被告給付59
    2,220元，洵屬無據。
  2.按無法律上之原因而受利益，致他人受損害者，應返還其利
    益。雖有法律上之原因，而其後已不存在者，亦同。民法第
    179 條定有明文。又按不當得利之法則請求返還不當得利，
    以無法律上之原因而受利益，致他人受有損害為其要件，故
    其得請求返還之範圍，應以對方所受之利益為度，非以請求
    人所受損害若干為準，無權占有他人土地，可能獲得相當於
    租金之利益為社會通常之觀念，是被上訴人抗辯其占有系爭
    土地所得之利益，僅相當於法定最高限額租金之數額，尚屬
    可採；最高法院著有61年台上字第1695號判例要旨可資參照
    。本件原告既因買受而取得對系爭建物之事實上處分權，並
    於原告合法終止使用借貸契約後，被告已無占有使用系爭房
    間之權源，是原告本於事實上處分權取得之占有使用權能，
    遭被告侵害而受有無法使用收益之損害，被告並因而受有占
    有使用之利益，依前開判例意旨及民法第179 條之規定，原
    告自得就被告占有範圍，請求返還相當於租金之利益。
  3.按「城市地方房屋之租金，以不超過土地及其建築物申報總
    價年息百分之10為限」，土地法第97條第1 項定有明文。查
    系爭建物213 號現值172,400 元、面積計128.6 平方公尺，
    系爭建物215 號現值206,300 元、面積計121.6 平方公尺，
    有系爭建物房屋稅籍證明書各1 紙（見本院審卷第14、15頁
    ）可憑，並被告占有使用(1)系爭Ａ部分面積11.85 平方公尺
    、(2)系爭Ｂ部分面積21.67 平方公尺，業如前述。復「系爭
    建物位於楠梓區○○路與後勁路口附近，有高雄捷運通過，
    前為後勁國小，加昌路上商店林立，夜通便利，生活機能良
    好。系爭房屋為磚造四層樓房，並無商業活動，為加昌路21
    3 號及215 號互通之房屋。被告使用系爭建物213 號1 樓房
    間，現為被告丁○書房……，系爭建物215 號4 樓有被告使
    用之房間1 間…」等情，此經本院到場勘驗屬實，並製有勘
    驗筆錄在卷可稽，依系爭建物坐落位置、附近繁榮程度、生
    活便利性及系爭房間僅供被告居住，非為商業活動等一切情
    狀，認系爭建物按現值年息百分之10計算相當於租金之不當
    得利為適當。據此，被告就使用系爭房間相當於租金之不當
    得利，為每月(1)132 元（計算式：172400×10/100×11.85/
    128.6 ÷12＝132.3 【元以下四捨五入】）、(2)306 元（計
    算式：206300×10/100×21.67/121.6 ÷12＝306.3 【元以
    下四捨五入】）。又被告占有之不當得利事實狀態，於遷出
    系爭建物前，僅履行期未到，非履行條件未成就，故原告就
    履行期未到前之相當於租金之利益提起將來給付之訴，請求
    返還不當得利，於法要無不合。從而，原告請求自使用借貸
    終止之翌日即自96年11月21日起至遷出系爭房間止，按月給
    付原告438 元（132 ＋306 ＝438） ，即有理由，應予准許
    ，逾此部分，非有理由，應予駁回。
六、綜上所述，原告依民法第470 條規定及不當得利法律關係，
    請求被告應自系爭Ａ部分遷出，並將占用部分返還原告，及
    自96年11月21日起至遷出之日止，按月給付原告132 元；應
    自系爭Ｂ部分遷出，並將占用部分返還原告，及自96年11月
    21日起至遷出之日止，按月給付原告306 元，為有理由，應
    予准許，逾此範圍之請求，為無理由，應予駁回。又兩造陳
    明願供擔保，請准宣告假執行及免為假執行，核均無不合，
    爰分別酌定相當之擔保金額併予宣告之。至原告敗訴部分，
    其假執行聲請即失所附麗，應併予駁回。
七、本件事證已臻明確，兩造其餘攻擊防禦方法及舉證，核與判
    決結果無影響，爰不另一一論述，附此敘明。
八、據上結論，本件原告之訴為一部有理由，一部無理由，依民
    事訴訟法第79條、第85條第1 項前段、第390 條第2 項、第
    392 條第2 項，判決如主文。
中    華    民    國    97    年    6     月     3    日
                  民事第六庭  法  官  洪榮家
正本係照原本作成。
如不服本判決，應於送達後20日內，向本院提出上訴狀並表明上
訴理由，如於本判決宣示後送達前提起上訴者，應於判決送達後
10日內補提上訴理由書（須附繕本）。
中    華    民    國    97    年    6     月    3     日
                              書記官  王紀芸


司法院資訊處製作；財團法人民間司法改革基金會備份。
